臺灣臺北地方法院刑事判決
                                      97年度易字第1861號
公　訴　人　臺灣臺北地方法院檢察署檢察官
被　　　告　甲○○


上列被告因違反律師法案件，經檢察官提起公訴（97年度偵字第
3435號），本院判決如下：
    主  文
甲○○未取得律師資格，意圖營利而辦理訴訟事件，處有期徒刑
參月，併科罰金新臺幣伍萬元，有期徒刑如易科罰金，以新臺幣
壹仟元折算壹日，罰金如易服勞役，以新臺幣壹仟元折算壹日。
扣案之D○○訴訟資料壹冊、癸○○訴訟資料壹冊、申○○和解
書壹頁、掛號執據參頁（共玖張）、電腦檔案列印資料貳冊、燒
錄光碟壹片、印章肆枚（含「證號」、「台北地方法院寄件」、
「存證信函」、「繕本」等各壹枚）均沒收; 又行使變造學歷證
明書，足以生損害於他人，二罪，各處有期徒刑貳月，如易科罰
金，均以新臺幣壹仟元折算壹日。扣案之變造之世新大學學歷證
明書參張沒收。應執行有期徒刑陸月，併科罰金新臺幣伍萬元，
有期徒刑如易科罰金，以新臺幣壹仟元折算壹日，罰金如易服勞
役，以新臺幣壹仟元折算壹日。扣案之D○○訴訟資料壹冊、姜
浩中訴訟資料壹冊、申○○和解書壹頁、掛號執據參頁（共玖張
）、電腦檔案列印資料貳冊、燒錄光碟壹片、印章肆枚（含「證
號」、「台北地方法院寄件」、「存證信函」、「繕本」等各壹
枚）、變造之世新大學學歷證明書參張均沒收。
    事  實
一、甲○○前於民國92年間，因偽造某律師事務所名義發催債函文
    ，經偵查後，臺灣臺北地方法院檢察署（下稱臺北地檢署）
    檢察官念其初犯，而以92年度偵字第6754號為緩起訴之處分
    確定。竟仍不知悔改，明知其未取得律師資格，依法不得辦
    理訴訟事件，竟基於營利之單一犯意，自95年11月間起至96
    年8月間止，在YAHOO奇摩網站之部落格開闢「帥哥酷弟法律
    人的家」討論區，化名「DAVIEN」張貼法律相關文章。並在
    網頁上刊登: 目前在律師事務所擔任助理，歡迎有問題的網
    友免費發問等訊息，招攬因案涉訟或有法律問題之不特定民
    眾上網發問或與其討論刑事案件相關議題，而與附表所示因
    案涉訟之午○○等24人，分別以電話、E-MAIL或面晤方式，與
    甲○○討論其等分別如附表所示之個案時，甲○○分別以附表所
    示之金額，代以其等之名義撰、遞如附表所示之書狀至如附
    表所示之法院或地檢署，而反覆辦理訴訟事件。其中附表編
    號2D○○告訴游智能詐欺案件，甲○○尤受D○○委任為告訴代理
    人，並於96年3月15日以告訴代理人身分到庭陳述，而包攬
    訴訟案件。
二、甲○○於96年5月3日代午○○撰、遞如附表編號1之刑事被告答
    辯暨聲請緩起訴狀至臺北地檢署，書狀內敘及「被告確實不
    知此等網路聊天室援交之刑責... 」等與午○○所涉之違反毒
    品危害防制條例無關之內容，且日期誤繕為96年5月10日。
    承辦檢察官察覺有異，向午○○提出質疑。午○○隨即轉告甲○○
    。甲○○明知其係私立世新大學公共傳播學系公共關係組畢業
    ，並非該校法律學系畢業，竟另行起意，而基於行使變造特
    種文書之犯意，於96年5月3日某時，於其原位於桃園縣○○市
    ○○路00號8樓住處，預繕「法律學系」，出生日及畢業等日
    期。旋至附近之某便利商店，影印其在95年9月間申請補發
    之世新大學「公共傳播學系公共關係組」畢業證明書。再將
    上開預先繕打之文字剪貼於影印之畢業證書。為消除剪貼痕
    跡，以最淡濃度重新複印5份，變造世新大學所核發之學歷
    證明書。其先於96年5月4日上班時間，以「前代撰人名義」
    提出陳報狀（該署收文號為06694號）至臺北地檢署收文室
    ，表明其係前述答辯暨聲請緩起訴狀之撰狀人，並以: 「雖
    無律師資格，但為世新大學法律學系畢業，並具法律知識與
    專長，且長期任職於律師事務所，擔任助理乙職，應有足夠
    的法學知識與實務經驗...。」等內容表達對檢察官質疑之
    不滿。甲○○另於同日以D○○之告訴代理人名義，於當日下班
    時間，提出刑事陳明委任偵查中告訴代理人狀至同署法警室
    （該署收文號為06881號），除仍陳明其為世新大學法律學
    系畢業外，再度提出上開變造之世新大學學歷證明書1份，
    作為憑證。先後二度行使上開變造之學歷證明書，足以生損
    害於世新大學對於畢業學生學籍管理之正確性。嗣因檢察官
    收狀後，發現該學歷證件有異。經向世新大學法律系函詢，
    始悉其變造學歷之情。檢察官旋於96 年8月15日向本院聲請
    搜索票進行搜索，而扣得甲○○代D○○、癸○○、申○○等撰狀之
    資料、世新大學學位證明書、變造之世新大學學位證明書、
    電腦檔案列印資料（含甲○○代撰如附表各案之書狀）、印章
    8枚、電腦檔案燒錄光碟、存摺2本等物。
三、案經檢察官自動檢舉偵查起訴。
    理  由
一、上揭犯罪事實，除業據被告坦承不諱外，並據證人午○○、癸
    ○○、乙○○、申○○、寅○○、戊○○、子○○、卯○○、丁○○、壬○○、
    己○○、丑○○、酉○○、辛○○、辰○○、巳○○、丙○○、庚○○、E○○
    、亥○○、未○○等21人分別於偵查中結證在案（分別參他字第
    4554號卷第42-44、196-197、200-201、202、204、238、24
    8-249、257、264、265、272、302、303、311、319頁）。
    此外，並有:㈠YAHOO奇摩網站之部落格開闢「帥哥酷弟法律
    人的家」及CLUB1069拓峰網「G-MAN論壇」網路部落格網頁
    資料（參他字第4554號卷第7-16、109-120、232-233頁）; 
    ㈡午○○案之被告答辯暨聲明緩起訴狀、陳報狀（含所附之變
    造學歷證件）、補正答辯狀（參他字第4554號卷31-39頁）;
     ㈢被告所使用之0000000000號電話自96年3月28日日起至96
    年5月8日止之通聯紀錄（參同上卷第83-91頁）; ㈣世新大學
    96年5月17日世新教字第0960000479號回函（載明被告係公
    共傳播學系公共關係組畢業，非法律學系畢業，參同上卷第
    98-100頁）; ㈤D○○案之陳明委任偵查中之告訴代理人狀、委
    任狀（所附之變造學歷證明書）、該署96年5月15日詢問筆
    錄（被告以告訴代理人身分到庭應訊）（以上參同上卷第00
    0-000、130-137頁）; ㈥申○○聲請併案偵查狀（參同上卷第1
    56頁）; ㈥搜索票、搜索扣押筆錄、扣押物品目錄表及被告
    代為有關D○○、癸○○、申○○等之撰狀資料、世新大學學位證
    明書、變造之世新大學學位證明書、電腦檔案列印資料（含
    被告代撰如附表各案件之書狀）、印章8枚、電腦檔案燒錄
    光碟等扣案物可資佐證。足認被告前開出於任意性之自白，
    核與事實相符，而可採信。從而，本件被告未取得律師資格
    ，而利用網路招攬因案涉訟之當事人，而包攬如附表所示當
    事人之案件，代為撰狀或以代理人身分出庭應訊（附表編號
    2部分），及二次行使變造世新大學學歷證明書之犯行，均
    事證明確，堪予認定，應依法論科。
二、論罪科刑理由:
  ㈠按為訴訟人撰作書狀，即為律師職務之執行（司法院院字第2
    204號解釋參照）。被告代附表所示當事人撰寫書狀，自屬
    辦理訴訟事件之行為。又被告未取得律師資格，而利用網路
    招攬如附表所示因案涉訟之當事人，代各該當事人撰狀、出
    庭應訊，辦理訴訟事件，並收取費用，核所為係犯律師法第
    48條第1項非律師意圖營利辦理訴訟事件罪、刑法第157條意
    圖漁利包攬訴訟罪。被告係以一行為，而觸犯數罪名，為想
    像競合犯，應從一重之律師法第48條第1項之一罪處斷。按
    若干犯罪行為態樣，本質上原具有反覆、延續實行之特徵，
    刑法立法時既予特別歸類，定為犯罪構成要件之行為要素。
    行為人本即預定有數個同種類之行為，將反覆實行複數行為
    ，於刑法評價上，即應僅成立一罪。學理上所稱「集合犯」
    ，職業性、營業性或收集性等具有重複特質之犯罪均屬之。
    而常業犯，即具有預為同一犯罪行為之意思傾向，反覆實施
    同類犯罪構成要件之職業性犯罪，為集合犯，屬包括一罪。
    本件被告自自95年11月間起至96年8月間止，多次反覆包攬
    如附表所示訴訟當事人之訴訟案件，辦理訴訟事務，而違反
    律師法第48條第1項之規定，顯見其犯行在性質上具有反覆
    性，且係在密切接近之一定時間及空間內反覆從事性質類似
    之犯行，於行為概念上，應認屬「職業性」或「營業性」之
    包括的一罪。是被告之行為，應認係犯律師法第48條第1項
    非律師意圖營利辦理訴訟事件之一罪。
  ㈡按影本與原本可有相同之效果，如將原本予以影印後，將影
    本之部分內容竄改，重加影印，其與無制作權人將其原本竄
    改，作成另示其意思者無異，應成立變造文書罪（最高法院
    72 年度第14次刑事庭會議決議參照）。又被告於96年5月4
    日先後兩次提出變造之世新大學學歷證明書至臺北地檢署，
    自足以生損害於於世新大學對於畢業學生學籍管理之正確性
    。核其此部分所為，均係犯刑法第216條、第212條行使變造
    特種文書罪。被告變造文書後復持以行使，其變造之低度行
    為，為行使之高度行為所吸收，不另論罪。被告二次先後行
    使變造上開特種文書，雖係同日，但係為不同當事人而提出
    ，且提出之時間不同，自屬二獨立犯罪之行為。是被告辯稱
    為一行為，僅成立單純一罪，自無可採。
  ㈢被告所犯上開三罪，犯意各別，行為互殊，應分論併罰之。
  ㈣被告雖主張其係於檢察官偵查中，先以書狀自首云云。經查
    ，被告雖於96年5月21日具狀自首上開犯行。惟，被告於96
    年5 月4日提出陳報狀至臺北地檢署時，承辦檢察官已知悉
    其代當事人午○○撰狀之事實，而於96年5月9日傳訊午○○時，
    經由午○○之供述及所提出之信封袋，得知被告藉由網站刊登
    上開訊息，及收取費用，為他人撰寫書狀之行為。承辦檢察
    官並於96年5月10日命書記官將午○○之書狀上指紋送鑑定、
    向桃園律師公會函查「雲東法律事務所」之登錄及向世新大
    學函查被告是否為法律系畢業等事項。承辦檢察官已於辦案
    進行單中載明被告之詳細年籍資料，足認其於當時已知悉被
    告為犯罪嫌疑人。嗣經桃園律師公會、刑事警察官刑事鑑識
    中心、世新大學函覆後，於96年5月21日當日簽分偵辦，此
    有相關詢問筆錄、檢察官辦案進行單、函、及上開單位之回
    函、鑑定書、簽呈等在卷可稽。是檢察官確在被告自首前，
    已發覺被告為犯罪嫌疑人，並已對被告所涉之案件進行偵查
    。被告係對於已經檢察官發覺之犯罪而提出上述自首書狀，
    自無從依刑法第62條之規定減輕其刑。附此敘明。
  ㈤爰審酌被告前已因偽造某律師事務所名義發催債函文，經偵
    查後，臺灣臺北地方法院檢察署（下稱臺北地檢署）檢察官
    念其初犯，而於以92年度偵字第6754號為緩起訴之處分確定
    ，此有臺灣高等法院被告前案紀錄表在卷可稽，其已獲寬典
    ，竟仍不知痛改前愆，再犯本罪，其代當事人撰狀之件數達
    24件，因而賺得之利益近10萬元，惟其犯後坦承犯行態度尚
    稱良好等一切情狀，量處如主文所示之刑，併諭知易科罰金
    之折算標準。並定其應執行，及諭知易科罰金之折算標準。
  ㈥扣案之D○○訴訟資料1冊、癸○○訴訟資料1冊、申○○和解書1頁
    、掛號執據3頁（共9張）、電腦檔案列印資料2冊、燒錄光
    碟1片、印章4枚（證號、台北地方法院寄件、存證信函、繕
    本）等物，均係被告所有，供犯本罪所用之物，業據被告供
    明在案，爰併依刑法第38條第1項第2款規定，宣告沒收。變
    造之世新大學學歷證明書3張，係被告因犯本件變造特種文
    書罪所生之物，且為被告所有，亦據被告供明在案，爰併依
    同法第38條第1項第3款規定宣告沒收。
  ㈦至於未扣案之被告於午○○及D○○案中所提出之變造世新大學學
    歷證明書各1張，於提出至臺北地檢署時，已非屬被告所有
    之物; 扣案之世新大學學位證明書（公共傳播學系公共關係
    組）3份，係原本之影本，非犯罪所生或所用之物;印章4枚
    （戌○○、申○○、B○○、C○○）係被告受任後代刻之章，應屬委
    任人所有; 存摺兩本，係被告向各該銀行所申辦，雖係被告
    所有，但非犯罪所用之物; C○○訴訟資料，係被告盜刷C○○信
    用卡而致C○○與銀行涉訟，被告為解決其二人之爭議，而代
    為進行訴訟，是此部分顯非基於營利之意圖，而與本案無關
    連，爰均不另為沒收之諭知，附此敘明。
據上論斷，應依刑事訴訟法第284條之1、第299條第1項前段，律
師法第48條第1項，刑法第11條前段、第157條、第216條、第212
條、第55條、第51條第5款、第41條第1項前段、第2項、第42條
第3項前段、第38條第1項第2款、第3款，刑法施行法第1條之1，
判決如主文。
本案經檢察官杜慧玲到庭執行職務                       中　　華　　民　　國　　97　　年　　8　　月　　22　日                       刑事第四庭   法　官　李桂英
上正本證明與原本無異。
如不服本判決，應於判決送達後10日內（應抄附繕本）向本院提
出上訴狀（上訴書狀應敘述具體理由。上訴書狀未敘述上訴理由
者，應於上訴期間屆滿後二十日內補提理由書於原審法院。）。
                                書記官　嚴君珮
中　　華　　民　　國　　97　　年　　8 　　月　　22　　日
附錄本案論罪科刑法條全文:
律師法第48條
未取得律師資格，意圖營利而辦理訴訟事件者，除依法令執行業
務者外，處1年以下有期徒刑，得併科新台幣3萬元以上15萬元以
下罰金。
外國律師違反第47條之2，外國法事務律師違反第47條之7第1項
規定者，亦同。

中華民國刑法第157條
（挑唆包攬訴訟罪）
意圖漁利，挑唆或包攬他人訴訟者，處1年以下有期徒刑、拘役
或5萬元以下罰金。

中華民國刑法第216條
（行使偽造變造或登載不實之文書罪）
行使第210條至第215條之文書者，依偽造、變造文書或登載不實
事項或使登載不實事項之規定處斷。

中華民國刑法第212條
（偽造變造特種文書罪）
偽造、變造護照、旅券、免許證、特許證及關於品行、能力服務
或其他相類之證書、介紹書，足以生損害於公眾或他人者，處1
年以下有期徒刑、拘役或3百元以下罰金。

附表：

編號 甲○○坦承「代撰書狀」收取費用案件及委託人 收取費用及方式 代撰書狀暨扣押物品編號 書狀日期   1 臺北地檢署96年度毒偵9331號義股（被告午○○）  5,000交付現金 刑事被告答辯暨聲請緩起訴狀及刑事補正答辯狀（參他字第4554號卷第30-33、37-38頁） 96/05/03（誤載為96/05/10）、96/05/08   2 臺北地檢署96年度偵字第7486號詐欺案件霜股（告訴人D○○）  5,000交付現金 扣押物A01刑事告訴狀、刑事陳明委任偵查中之告訴代理人狀、刑事聲請撤回告訴狀 95/12/0496/05/0496/06/21   3 臺北地檢署96年度偵字第8271號兒少案件月股（被告癸○○）  3,000轉帳 扣押物A03扣押物A10-1刑事被告答辯狀 96/04   4 臺北地檢署96年度偵字第9109號竊盜案件（告訴人申○○）、同署96年度偵字第13093號詐欺案件（告訴人申○○）臺灣高雄地方法院96年度雄小字第4666號清償債務事件（原告申○○）  5,000交付支票 扣押物A10-1告訴人申○○之刑事聲請併案偵查狀、原告申○○之民事撤回訴訟狀 96/07/1696/08/09   5 臺北地檢署95年度速偵字第473號兒少案件（被告乙○○）  1,000轉帳 扣押物A13刑事被告答辯暨聲請簡易處刑狀 95/12/28   6 本院96年度簡字第794號毒品案件（被告巳○○）  1,200轉帳 扣押物A13刑事被告答辯暨聲請緩刑宣告狀 96/03/20   7 臺灣基隆地方法院簡易庭96年度基簡字第319號（上訴人即被告丁○○）  5,000轉帳 扣押物A13刑事上訴暨理由狀（聲請緩刑宣告） 96/03/26   8 臺灣板橋地方法院檢察署被告吳昇源（告訴人卯○○代撰存證信函  5,000轉帳 扣押物A06存證信函 96/02/15   9 臺灣板橋地方法院檢察署96年度偵字第11971號兒少案件（被告A○○）  1,500匯款 扣押物A13刑事被告答辯狀 96/06/02  10 臺灣板橋地方法院檢察署95年度偵字第24871號兒少案件（被告丑○○）  3,000 扣押物A13刑事被告答辯暨聲請緩起訴狀 95/11/27  11 臺灣板橋地方法院檢察署95年度偵25431 號兒少案件（被告寅○○）  3,000轉帳 扣押物A13刑事被告答辯狀 95/11/13  12 臺灣板橋地方法院96年度簡字第582號案件（被告戊○○）  5,000轉帳 扣押物A13刑事聲請移轉管轄狀 96/02/26  13 臺灣士林地方法院檢察署96年度偵字第7040 號兒少案件（被告子○○）  5,000轉帳 扣押物A13刑事被告答辯狀 96/06/20  14 臺灣苗栗地方法院檢察署95年度偵字第5357號兒少案件、臺灣苗栗地方法院95年度苗簡字第1105號（被告壬○○）  6,0003,000轉帳各1筆 扣押物A13刑事被告答辯暨聲請緩起訴狀、刑事被告答辯暨聲請緩刑宣告狀 95/11/2995/12/19  15 臺灣臺中地方法院檢察署96年度偵字第9998號兒少案件（被告辛○○）  5,000 扣押物A13刑事被告答辯暨聲請緩起訴狀 96/05/02  16 臺灣臺中地方法院檢察署96年度偵字第6525 號兒少案件（被告酉○○）  3,000匯款 扣押物A13刑事被告答辯狀 96/02/26  17 臺灣臺中地方法院檢檢察署96年度偵字第7426號兒少案件（被告己○○）  2,000或3,000轉帳 扣押物A13刑事被告答辯暨聲請緩起訴狀 96/03/20  18 臺灣彰化地方法院檢察署96年度偵字第3940 號兒少案件（被告辰○○）  5,000匯款 扣押物A13刑事陳明狀 96/05/11  19 臺灣臺南地方法院檢察署96年度偵字第11605號兒少案件誠股（被告戌○○）  3,000 扣押物A10-1刑事被告答辯狀 96/08/03  20 臺灣高雄地方法院檢察署96年度毒偵字第5955號案件（被告亥○○）  3,000高雄車站交付現金 扣押物A10-1刑事被告聲請緩起訴狀 96/07/30  21 臺灣高雄地方法院檢察署96年度偵字第19990 號兒少案件（被告庚○○）  5,000匯款 扣押物A10-1刑事被告答辯狀 96/07/18  22 臺灣高雄地方法院檢察署96年度偵字第12937 號兒少案件（被告丙○○）  3,000匯款 扣押物A13刑事被告答辯暨聲請緩起訴狀 96/05/20  23 臺灣高雄地院96年度少字（被告E○○）  3,000高雄車站交付現金 扣押物A13刑事被告答辯暨聲請責付狀 96/01/16  24 屏東地檢96年度偵字第4891號兒少案件月股（被告未○○）  5,000轉帳 扣押物A10-1刑事被告答辯狀 96/08/01